【裁判字號】    92,訴,235
【裁判日期】    920520
【裁判案由】    偽造文書等
【裁判全文】
臺灣屏東地方法院刑事判決                          九十二年度訴字第二三五號
    公  訴  人  臺灣屏東地方法院檢察署檢察官
    被      告  乙○○
右列被告因偽造文書等案件，經檢察官提起公訴（九十一年度偵字第五四○五號），
本院判決如左：
     主  文
乙○○幫助共同連續行使偽造公文書，足以生損害於公眾及他人，處有期徒刑壹年伍
月。緩刑肆年。偽造如附表所示之印章，均沒收。
    事  實                                             」
一、乙○○為「清吉號」（即編號為ＣＴＲ─ＫＨ─一六八號）膠筏之所有人兼船長
    ，其明知如欲出海至林園鄉附近海域捕漁時，依規定於進出該鄉漁港時，均應持
    自存之「機漁船（含船員）進出港檢查表」俗稱報關簿（即外關簿）向行政院海
    岸巡防署第六總隊所屬之安檢站申報，經該安檢站人員檢查許可後，方得進出該
    漁港，及依據漁船出港捕捉漁類時所使用之時數，向各漁民加油站申購政府補助
    之漁民用柴油，而安檢站之檢查人員如准許其申報時，除會在該漁民所自存之報
    關簿上核簽（蓋）進出港口時間、所進出之海域、船員人數及檢查人員簽章外，
    並會在安檢站所自存之報關簿（即內關簿）上登載進出港口之漁船名稱、編號、
    船上人數、進出港口之日期及檢查人員之簽名，以達確實管核漁船進出港口之目
    的，詎乙○○明知王昭興等販油集團成員（業已死亡）擬偽造不實之進出港安檢
    紀錄以詐購柴油俾取得政府補助優惠價格與市價價差之不法利益，竟基於使王昭
    興等販油集團成員行使偽造公文書及詐欺得利之幫助犯意，由王昭興以每月新台
    幣（下同）一萬元為代價，由乙○○於民國九十一年一月間，在屏東縣東港鎮滿
    豐加油站，提供前揭膠筏之自存報關簿及核配油手冊及「機竹筏乙○○」印章予
    王昭興，王昭興等販油集團成員則持報關簿、核配油手冊，委請不知情之刻印業
    者，偽造東港安檢所之報關進出章「出東港汕尾東港安檢所」、單位章「東港安
    檢所」各一枚，並持之連續偽造該膠筏之進出前揭總隊所轄屬之東港安檢所安檢
    紀錄之公文書，並偽造如執行安檢勤務人員等相關之印文、簽名署押，再據該偽
    造之安檢紀錄公文書以向東港鎮內之滿豐及東隆加油站詐購甲種漁民用柴油，其
  偽造報關簿及詐購情形如下：
（一）九十一年二月一日偽造該膠筏自九十一年一月二十五日下午五時四十分許起，
      至九十一年一月二十九日下午四時二十分許止之出東港安檢所汕尾安檢站、入
      東港安檢所之安檢紀錄各一枚，及偽造執行安檢勤務人員甲○○等署押佯向滿
      豐加油站詐購漁業動力優惠用油八千四百公升。
（二）九十一年二月五日偽造該膠筏自九十一年二月一日上午七時許起，至九十一年
      二月五日上午四時十分許止之出東港安檢所汕尾安檢站、入東港安檢所之安檢
      紀錄，及偽造執行安檢勤務人員丙○○署押佯向滿豐加油站詐購漁業動力優惠
      用油八千四百公升。
（三）九十一年二月九日偽造該膠筏自九十一年二月五日上午六時二十分許起，至九
      十一年二月九日上午三時十分許止之出東港安檢所汕尾安檢站、入東港安檢所
      之安檢紀錄，及偽造執行安檢勤務人員之署押佯向東隆加油站詐購漁業動力優
      惠用油八千四百公升。
（四）九十一年二月十八日偽造該膠筏自九十一年二月九日上午七時三十分許起，至
      九十一年二月十三日下午二時五十分許止之出東港安檢所汕尾安檢站、入東港
      安檢站之安檢紀錄，及偽造執行安檢勤務人員之署押佯向滿豐加油站詐購漁民
      用柴油八千四百公升。使不知情之滿豐、東隆加油站人員因此陷於錯誤，而同
      意以每公升五點二八八元（滿豐加油站）或五點○三八元（東隆加油站）政府
      補助價格，出售甲種漁民用柴油予該王昭興等販油集團，再由該集團，以接近
      於當時市價之價格（市售被告行為時甲種漁船用柴油價格約每公升七點三四五
      元，約每公升價差每公升約二點○五七、二點三○七元），共計三萬三千六百
      公升轉賣於他人，計詐取約達六萬九千一百一十五元（以對被告有利之每公升
      價差二點零五七計、四捨五入取至個位）之不法利益，嗣為海岸巡防署人員於
      九十一年十月一日上午九時四十分許分許，循線查獲上情，足生損害於甲○○
      、丙○○等人及海岸巡防署對漁船進出港口管理之正確性。
二、案經行政院海岸巡防署屏東機動查緝隊報請台灣屏東地方法院檢察署檢察官偵查
    起訴。
      理  由
一、訊據被告乙○○固不諱言於右揭時地將清吉號之機漁船（含船員）進出港檢查表
    、配油手冊及「機竹筏乙○○」印章，以每月一萬元之代價，於九十一年一月間
    在屏東縣東港鎮滿豐加油站交付與王昭興，由王昭興等人持之據以購買甲種漁船
補助用油，且伊並未出海等事實，惟矢口否認右揭犯行，辯稱：伊只知道王昭興
    他們要去買油，但不知道他要偽造文書云云。
二、經查：
（一）右揭事實，業據證人即海岸巡防署第六岸巡總隊人員甲○○、丙○○、丁○○
      等人證稱：被告之前述時間進出港報關紀錄上之甲○○、丙○○簽名，均非其
      等所簽，東港安檢所並沒有「張振嘉」人員等語，並有清吉號申請漁船補助油
      當日報關進出港紀錄、東港安檢所自存之報關簿、配油手冊、補充漁船油申請
      書各一份附卷可稽。
（二）被告乙○○於警訊及本院審理中坦承伊自六十年起使用該船且對申購漁船補助
      用油過程知之甚詳，而王昭興既未向被告借用漁船，其顯係為虛報用油詐購補
      助漁船用油，被告對王昭興等販油集團成員詐購漁船用油必將偽造相關印章、
      安檢人員之簽名等自亦有所認識，乃其竟為圖一萬元之利益提供配油手冊及報
      關簿予王昭興等販油集團，被告顯明知其行為將足以就王昭興等販油集團所實
      施之犯罪發生助力，被告具幫助犯罪之故意，至為灼然。
（三）綜上所述，本案事證明確，被告犯行應堪認定，應依法論科。
三、按王昭興等販油集團成員所為，係犯刑法第二百十六條、第二百十一條之行使偽
    造公文書罪及刑法第三百三十九條第二項之詐欺得利罪。王昭興等販油集團成員
    偽造海岸巡防署第六岸巡總隊人員甲○○等簽名之行為，偽造東港安檢所之報關
    進出章「出東港汕尾東港安檢所」、單位章「東港安檢所」各一枚，並持以蓋用
    而偽造印文於「清吉號」報關簿上，均為偽造公文書行為之一部行為，且偽造公
    文書之低度行為為行使之高度行為所吸收，均不另論罪。王昭興等販油集團成員
    間，有犯意聯絡，與行為分擔，為共同正犯。王昭興等販油集團先後數次詐欺得
    利、行使偽造公文書犯行，時間分別各自緊密，所犯罪名各自相同，顯係各基於
    概括犯意為之，應分依刑法第五十六條連續犯規定，分別以一罪論。又王昭興等
    販油集團成員所犯連續行使偽造公文書、連續詐欺得利二罪間，有方法結果之牽
    連關係，依刑法第五十五條之規定，應從較重之連續行使偽造公文書罪處斷。故
    核被告乙○○所為，係犯刑第三十條第一項、第二百十六條、第二百十一條之共
    同連續行使偽造公文書罪之幫助犯。公訴人指被告乙○○與王昭興係屬共同正犯
    ，惟按共同正犯之要件，不僅以有共同行為已足，尚須有共同犯意之聯絡，如以
    幫助之意思，對於正犯資以助力，而未參與實施犯罪之行為，應以幫助犯論，公
    訴人於被告犯罪事實欄已載明被告乙○○僅係以每月一萬元之代價提供報關簿與
    核配油手冊等予王昭興所屬之販油集團使用，遍查公訴人所舉之證據，亦無積極
    證據足資證明被告乙○○有直接參與策畫實施偽造相關印章、簽名，或持報關簿
    、配油手冊向加油站詐購漁船用油等符合本件行使偽造公文書詐欺犯行之構成要
    件行為，足見被告係以幫助正犯王昭興等販油集團成員等人之犯意而為，自應僅
    以幫助犯論，檢察官依共同正犯起訴尚有誤會，被告為幫助犯，並應依刑法第三
    十條第二項之規定減輕其刑。再連續幫助與幫助連續為不同之犯罪態樣，如基於
    概括犯意，多次幫助他人犯罪，為連續幫助，該幫助者有多次犯罪行為，如以一
    幫助行為，幫助他人連續犯罪，則為幫助連續，就幫助犯而言，僅有一次犯罪行
    為，被告乙○○以一個幫助行為，幫助他人共同連續犯罪，應僅論以一個幫助共
    同連續行使偽造公文書罪。爰審酌被告為圖小利，素行尚佳此有其前案紀錄表可
    按，品行、智識程度、其犯罪之動機、所生之危害，犯後態度等一切情狀，量處
    如主文所示之刑。被告前未曾受有期徒刑以上刑之宣告，此有台灣高等法院被告
    全國前案紀錄表在卷可按，品性非劣，其犯罪時間非長，實際所得利益非鉅，經
    此刑之宣告後，應知警惕而無再犯之虞，本院因認暫不執行其刑為當，予以宣告
    緩刑，用啟自新。偽造如附表一所示之印章，應依刑法第二百十九條之規定宣告
    沒收，至「清吉號」報關簿上偽造之印文、簽名業據被告供稱已將該頁數丟棄，
    並無證據足資證明其尚存在，爰不予宣告沒收。
據上論斷，應依刑事訴訟法第二百九十九條第一項前段，刑法第三十條第一項、第二
十八條、第五十六條、第二百十六條、第二百十一條、第三百三十九條第二項、第一
項、第五十五條、第七十四條第一款、第二百十九條，罰金罰鍰提高標準條例第一條
前段，判決如主文。
中      華      民      國      九十二      年     五     月    二十    日
                                      臺灣屏東地方法院刑事第四庭
                                          法  官   郭書豪
右正本證明與原本無異。
如不服本判決應於收受本判決後送達後十日內向本院提出上訴書狀，其未敘述上訴理
由者，並得於提起上訴後十日內向本院補提理由書狀（均須按他造當事人之人數附繕
本 ）「切勿逕送上級法院」
                                          書記官   唐淑嫻
中      華      民      國      九十二      年     五     月    二十    日
附錄本判決論罪科刑法條：
刑法第二百十一條
偽造、變造公文書，足以生損害於公眾或他人者，處一年以上七年以下有期徒刑。
刑法第二百十六條
行使第二百十條至第二百十五條之文書者，依偽造、變造文書或登載不實事項或使登
載不實事項之規定處斷。
刑法第三百三十九條
意圖為自己或第三人不法之所有，以詐術使人將本人或第三人之物交付者，處五年以
下有期徒刑、拘役或科或併科一千元以下罰金。
以前項方法得財產上不法之利益或使第三人得之者，亦同。
前二項之未遂犯罰之。
附表：偽造之印章
一、出東港汕尾東港安檢所一枚
二、東港安檢所一枚


司法院資訊處製作；財團法人民間司法改革基金會備份。
